臺灣高等法院民事判決　　　　　　　　　　　　　　　九十三年度上易字第三七號
　　上　訴　人　乙○○
　　被上訴人　　丙○○
　　　　　　　　甲○○
右當事人間，因請求土地所有權移轉登記等事件，上訴人對於中華民國九十二年十一
月十一日臺灣宜蘭地方法院九十一年度訴字第三三二號第一審判決，提起上訴，經本
院於九十三年十月五日言詞辯論終結，判決如左：
    主      文
上訴駁回。
第二審訴訟費用由上訴人負擔。
    事實及理由
一、上訴人起訴主張：被上訴人丙○○、甲○○均為上訴人之胞弟，民國七十六年八
    月三日上訴人與胞兄朱啟仁共同出資向訴外人陳成耀承購所有坐落宜蘭縣五結鄉
    ○○段一○二七地號之土地(以下稱系爭土地)，因均無自耕農身份，乃委託被上
    訴人丙○○將所有權由陳成耀移轉登記予有自耕農身份之亡父朱玉昌，詎被上訴
    人丙○○竟自行移轉登記予自己名下，嗣又惟恐上訴人催索，九十年十月五日與
    被上訴人甲○○通謀而為虛偽贈與之意思表示，將系爭土地以贈與原因，移轉登
    記予被上訴人甲○○，其等所為之贈與、物權行為應屬無效，歷經上訴人多次向
    被上訴人丙○○為終止委任關係之意思表示；為此，基於不當得利返還請求權之
    法律關係，求為(一)被上訴人等所為系爭土地所有權之贈與行為、移轉登記行為
    應予撤銷。(二)被上訴人甲○○於民國九十年十月五日就系爭土地以贈與原因為
    所有權移轉登記，應予塗銷。(三)被上訴人丙○○應將系爭土地之所有權移轉登
    記予上訴人之判決。上訴聲明：(一)原判決廢棄。(二)被上訴人等所為系爭土地
    所有權之贈與行為、移轉登記行為應予撤銷。(三)被上訴人甲○○於民國九十年
    十月五日就系爭土地以贈與原因為所有權移轉登記，應予塗銷。(四)被上訴人丙
    ○○應將系爭土地之所有權移轉登記予上訴人。(五)第一、二審訴訟費用由被上
    訴人負擔。
二、被上訴人等則以：上訴人所指系爭土地，係兩造亡父朱玉昌於七十六年八月三日
    出資承購，贈予被上訴人等五兄弟而登記予被上訴人丙○○名下，為上訴人所知
    悉之事實；被上訴人甲○○之經濟拮据，為謀舒困，由被上訴人丙○○將系爭土
    地移轉登記予被上訴人甲○○，以供其借款之擔保，並依遺產及贈與稅法之規定
    申報贈與稅，完成移轉登記，要與上訴人無關，上訴人所主張者與事實不符；且
    依上訴人所主張之事實，其與訴外人朱啟仁共同出資購買系爭土地，竟聲明將所
    有權移轉登記予其所有，而非為全體共有人利益有所主張，其訴亦非適法等語，
    資為抗辯。
三、上訴人主張被上訴人丙○○、甲○○均為上訴人之胞弟，民國七十六年八月三日
    被上訴人丙○○自訴外人陳成耀所有系爭土地，移轉登記予自己名下，嗣又於九
    十年十月五日將系爭土地之所有權以贈與原因，移轉登記予被上訴人甲○○等事
    實，為被上訴人等所不爭執，且有
    主張之上開事實，應堪信為真實。
四、按：解除權之行使，應向他方當事人以意思表示為之。契約當事人之一方有數人
    者，前項意思表示，應由其全體或向其全體為之。民法第二百五十八條第一、二
    項定有明文。此項規定依同法第二百六十三條之規定，亦有準用於終止契約。又
    ：各共有人對於第三人，得就共有物之全部為本於所有權之請求。但回復共有物
    之請求，僅得為共有人全體之利益為之。民法第八百二十一條亦有明文規定。本
    件上訴人主張被上訴人丙○○於民國七十六年八月三日於上訴人與胞兄朱啟仁共
    同出資向訴外人陳成耀承購所有系爭土地時，因上訴人、及胞兄朱啟仁無自耕農
    身份，受委任自陳成耀移轉系爭土地所有權登記予有自耕農身份之亡父朱玉昌，
    詎被上訴人丙○○竟自行移轉登記予自己名下，嗣又惟恐上訴人催索，九十年十
    月五日與被上訴人甲○○通謀而為虛偽贈與之意思表示，將系爭土地以贈與原因
    ，移轉登記予被上訴人甲○○，其等所為之贈與、物權行為應屬無效，歷經上訴
    人多次向被上訴人丙○○為終止委任關係之意思表示等事實，除前開三所述被上
    訴人等不爭執應堪信為真實之事實外，均為被上訴人所否認；並以上訴人所指系
    爭土地為兩造之亡父朱玉昌出資承購贈與被上訴人等五兄弟，非上訴人與胞兄朱
    啟仁合資承購之事實，業據胞兄朱啟仁於原審及本院到場證述屬實等語，資為抗
    辯；經查：
(一)按上訴人所主張被上訴人丙○○受上訴人與胞兄朱啟仁之委任，辦理系爭土地所
    有權移轉登記之事實，依前揭民法第二百六十三條、第二百五十八條第一、二項
    之規定，應由上訴人與其胞兄朱啟仁共同向被上訴人丙○○為終止委任契約之意
    思表示，始能發生終止之效力；查上訴人雖主張其已多次向被上訴人丙○○終止
    委任關係，惟未據舉證證明有與訴外人朱啟仁共同向被上訴人丙○○為終止委任
    契約之意思表示，依前揭民法第二百六十三條、第二百五十八條第一、二項之規
    定，其所為終止委任契約之意思表示，不生終止委任契約之效力。
(二)又依上訴人主張之前揭事實，其與胞兄朱啟仁共同出資承購系爭土地，對於系爭
    土地則為共有物，上訴人依前揭民法第八百二十一條前段規定，固得就共有物即
    系爭土地之全部，為本於所有權之請求，惟上訴人對於被上訴人等回復共有物之
    請求，為：撤銷被上訴人間之贈與及所有權移轉登記之行為、被上訴人甲○○應
    塗銷以贈與原因之所有權移轉登記、被上訴人丙○○應將系爭土地之所有權移轉
    登記予上訴人，係為自己之利益而提起本件訴訟，顯非為共有人包括訴外人朱啟
    仁全體利益而為之；依前揭民法第八百二十一條但書規定，非法所許。
五、從而，上訴人主張依不當得利返還請求權之法律關係，提起本件訴訟，請求(一)
    被上訴人等所為系爭土地所有權之贈與行為、移轉登記行為應予撤銷。(二)被上
    訴人甲○○於民國九十年十月五日就系爭土地以贈與原因為所有權移轉登記，應
    予塗銷。(三)被上訴人丙○○應將系爭土地之所有權移轉登記予上訴人。於法尚
    非有據，不應准許；原法院為其敗訴判決，理由或未盡相同，但其結果並無異致
    ，仍應予維持；上訴意旨仍持陳詞，指摘原法院之判決不當，求予廢棄，非有理
    由，應予駁回。
六、本件事證已臻明確，兩造其他攻擊、防禦方法，及提出未援用之證據，經斟酌後
    認不影響判決基礎，無逐一論述必要，併此敘明。
據上論結，本件上訴為無理由，爰判決如主文。
中　　　華　　　民　　　國　　九十三　　年　　　十　　　月　　  十二　　日
                                    民事第六庭
                                        審判長法  官　林　丁　寶
                                              法  官　林　恩　山
                                              法  官　陳　博　享
正本係照原本作成。
不得上訴。
中　　　華　　　民　　　國　　九十三　　年　　　十　　　月　　 十三 　　日
　　　　　　　　　　　　　　　　　　　　　　　書記官　鄭　靜　如
